【裁判字號】    97,上易,789
【裁判日期】    971223
【裁判案由】    債務不履行損害賠償
【裁判全文】
臺灣高等法院民事判決                 97年度上易字第789號
上訴人即附  甲○○
帶被上訴人
訴訟代理人  楊進興律師
被上訴人即  乙○○
附帶上訴人
訴訟代理人  林秋萍律師
上列當事人間債務不履行損害賠償事件，上訴人對於中華民國臺
灣士林地方法院97 年度訴字第387號第一審判決提起上訴，被上
訴人為附帶上訴，本院於民國97 年12月9日言詞辯論終結，判決
如下：
    主  文
上訴及附帶上訴均駁回。
第二審訴訟費用關於上訴部分，由上訴人負擔，附帶上訴部分，
由被上訴人負擔。
    事實及理由
壹、程序方面：
    不變更訴訟標的，而補充或更正事實上或法律上之陳述者，
    非為訴之變更或追加，民事訴訟法第256 條定有明文。查被
    上訴人即附帶上訴人乙○○（下稱被上訴人）於原審就坪差
    款新台幣（以下同）195,000元部分係依民法第354條、第35
    9條、第360條、第350條、第226 條規定請求（見原審卷第9
    頁）。嗣於第二審程序，改依民法第354條、第359條、第34
    8條、第353條、第226條等規定請求（見本院卷第91頁）。
    本院認上開上訴人所為並非訴訟標的之變更，僅係補充或更
    正法律上之陳述，非為訴之變更或追加，合先敘明。
貳、實體方面：
一、被上訴人起訴主張：
  (一)伊經由訴外人蘇品豪告知上訴人即附帶被上訴人甲○○（下
    稱上訴人）委託其代理出售房屋，經蘇品豪帶看房屋後，於
    民國96年8月15日以825萬元向上訴人買受上訴人所有坐落臺
    北縣汐止市○○○段叭嗹港口小段236 地號土地應有部分暨
    其上同小段1622建號即門牌臺北縣汐止市○○街14巷2弄4號
    9樓建物（下稱系爭房地）。伊先後支付價金195萬元均由上
    訴人之代理人蘇品豪代收，縱蘇品豪係無權代理，亦有表見
    代理之適用。伊又代上訴人償還系爭房地上原抵押貸款6,86
    3,800元，溢付買賣價金563,800元，上訴人依民法第103 條
    、第169條、第179條規定，應返還予伊。
  (二)又系爭房屋坪數短少5.66坪，經蘇品豪核算後同意折價退還
    坪差款195,000元，依據民法第354條、第359條、第348條、
    第353條、第226 條等規定，上訴人應賠償伊坪差款195,000
    元。
  (三)伊於96 年10月20日交屋入住後發現上訴人尚積欠系爭房地9
    、10 月份管理費共5,944元，由被上訴人代償，上訴人自受
    有不當得利5,944元，應依民法第179條規定返還被上訴人。
  (四)另系爭建物有漏水及壁癌等問題，依通常情形已減少其效用
    ，經伊僱工估價修繕費用計66,000元。依系爭不動產買賣契
    約第6條第2項約定及民法第354 條、第359條、第360條物之
    瑕疵擔保責任等規定，應賠償伊前開修繕費用66,000元。
  (五)被上訴人於原審求為判決上訴人應給付被上訴人830,744 元
    本息。原審判決上訴人應給付被上訴人635,744元，及自 97
    年2月24日起至清償日止，按年息百分之5計算之利息，並駁
    回被上訴人其餘請求。被上訴人就其敗訴部分提起附帶上訴
    。附帶上訴聲明：(1)原判決不利於被上訴人部分廢棄。(2)上
    訴人應再給付被上訴人195,000元及自97年2月24日起至清償
    日止按年息5%計算之利息。其答辯聲明：上訴駁回。
二、上訴人則以：訴外人蘇品豪為系爭不動產買賣契約見證人，
    為被上訴人朋友，並非伊之代理人， 約定買賣總價金為825
    萬元，惟上訴人並未授權訴外人蘇品豪簽訂定金收據，亦未
    授權其代收款項。被上訴人代償系爭房地貸款6,863,800 元
    後，尚餘尾款136,200元未給付（計算式如下：8,250,000－
    500,000－750,000－6,863,800＝136,200）。又被上訴人當
    初是在4號9樓及2號9樓二屋中選擇4號9樓購買，系爭不動產
    買賣契約書第1 條約定：「買賣不動產標示如後詳載」，契
    約書末記載：「不動產標示詳如附件」，而契約書後附件房
    屋（4號9樓）及土地所有權狀，載明標示及面積甚詳，不可
    能如被上訴人所稱會看錯房屋門牌而弄錯房屋面積，致發生
    坪數短少情事等語資為抗辯。其上訴聲明：(1)原判決不利於
    上訴人部分廢棄。(2)前開廢棄部分，被上訴人在第一審之訴
    及假執行之聲請駁回。就附帶上訴之答辯聲明：附帶上訴駁
    回。
三、兩造不爭執之事實：
  (一)坐落臺北縣汐止市○○○段叭嗹港口小段236 地號上，同小
    段1622建號即門牌臺北縣汐止市○○街14巷2弄2號9 樓建物
    ，面積：9層92.82平方公尺、10層73.61 平方公尺，總面積
    166.43平方公尺，附屬建物：陽台20.06平方公尺、花台0.9
    3平方公尺，權利範圍全部。共用部分：同小段1757 建號，
    面積6,521.74平方公尺，權利範圍：萬分之74，於95年4 月
    17日登記為上訴人所有（見原審卷第13頁）。
  (二)坐落臺北縣汐止市○○○段叭嗹港口小段236 地號上，同小
    段1628建號即門牌臺北縣汐止市○○街14巷2弄4號9 樓建物
    ，面積：9層92.20平方公尺、10層72.99 平方公尺，總面積
    165.19平方公尺，附屬建物：陽台20.06 平方公尺，權利範
    圍全部。共用部分：同小段1757建號，面積6,521.74平方公
    尺，權利範圍：萬分之74，於95 年6月16日登記為上訴人所
    有，嗣於96 年9月19日登記予被上訴人所有（見原審卷第24
    、31頁）。
  (三)坐落臺北縣汐止市○○○段叭嗹港口小段230、236地號上，
    同小段1756建號即門牌臺北縣汐止市○○街14巷2、4、6、8
    及14巷4、6、8、10、12、14、16、18、20、22、24、26、2
    8、30 號地下室底一層，面積2,382.93平方公尺，權利範圍
    萬分之123，共用部分：同小段1757建號，面積6,521.74 平
    方公尺，權利範圍：萬分之148，於95年6月15日登記為上訴
    人所有，嗣於96 年9月19日將其中權利範圍萬分之52登記予
    被上訴人所有（見原審卷第25、32頁）。
  (四)坐落臺北縣汐止市○○○段叭嗹港口小段230、236、475 地
    號，面積分別為2,053平方公尺、6,796平方公尺、26平方公
    尺，權利範圍均為萬分之148之土地，於96年6月15日登記為
    被上訴人所有，嗣於96 年9月19日各將其中萬分之73登記予
    被上訴人（見原審卷第26、27、28、33、34、35頁）。
  (五)系爭門牌臺北縣汐止市○○街14巷2弄4號9 樓建物漏水、壁
    癌之修復費用為6萬6,000元，上訴人同意給付（見原審卷第
    64頁言詞辯論筆錄）。
  (六)系爭門牌臺北縣汐止市○○街14巷2弄4號9樓建物之96年9月
    、10 月之管理費5,944元，係由被上訴人所支付，上訴人同
    意給付（見原審卷第64頁言詞辯論筆錄）。
  (七)兩造於96 年8月15日簽訂不動產買賣契約書，約定系爭買賣
    價金總價為825萬元（見原審卷第18~28頁）。
  (八)被上訴人業已代償系爭房地抵押貸款6,863,800 元（見原審
    卷第57頁）。
  (九)上訴人業已收受系爭契約書所訂第一期簽約金50萬元及第二
    次付款（即土地增值稅及契稅單核發2 日內應付之價金）75
    萬元，共125萬元。
  (十)上訴人係於96年10月20日將系爭門牌臺北縣汐止市○○街14
    巷2弄4號9樓建物點交與被上訴人。
四、本件被上訴人主張訴外人蘇品豪為上訴人之代理人，上訴人
    溢收買賣價金563,800 元，且系爭買賣標的之建物坪數短少
    ，應退還坪差款195,000 元之事實，為上訴人所否認，而以
    前開情詞置辯，是本件兩造之爭點，即在於：
  (一)訴外人蘇品豪是否為上訴人之代理人？1.上訴人有無授予出
    賣門牌臺北縣汐止市○○街14巷2弄4號9 樓房地及收取價金
    之代理權與訴外人蘇品豪？2.如前開爭點1.為否定，是否構
    成表見代理？
  (二)被上訴人依據民法第179條規定請求上訴人返還溢收價款563
    ,800元，有無理由？
  (三)被上訴人依據民法第354條、第359條、第348條、第353條、
    第226條等規定請求上訴人給付坪差款195,000元，有無理由
    ？
  (四)訴外人蘇品豪是否代理上訴人與被上訴人協議，同意退還被
    上訴人坪差款195,000元？
  (五)被上訴人是否尚積欠買賣價金136,200 元未給付？如是，上
    訴人得否以該價金請求權主張抵銷？茲分述如下。
五、訴外人蘇品豪是否為上訴人之代理人？經查：
  (一)被上訴人係經證人蘇麗美介紹向訴外人蘇品豪購屋，始認識
    訴外人蘇品豪，被上訴人於購買系爭房屋前並不認識訴外人
    蘇品豪，業經證人蘇麗美到庭結證：蘇品豪跟被上訴人不認
    識，是被上訴人要買房子，蘇品豪是仲介，所以伊才把蘇品
    豪的電話給被上訴人，讓他們去聯絡等語綦詳（見原審卷第
    77頁）。
  (二)本件房地買賣係由訴外人蘇品豪持系爭房地鑰匙帶被上訴人
    到上訴人所有門牌號碼臺北縣汐止市○○街14巷2弄4號9 樓
    現場看屋，並提供上訴人之身分證正反面影本、臺北縣汐止
    市○○街14巷2弄2號9 樓房地權狀影本及訴外人蘇品豪之身
    分證、健保卡正反面影本予被上訴人，有被上訴人提出之臺
    北縣汐止市○○街14巷2弄2號9 樓房地權狀影本、上訴人身
    分證正反面影本，訴外人蘇品豪之身分證、健保卡正反面影
    本各乙份在卷可稽（見原審卷第13~17頁、103~104頁），上
    訴人於原審之訴訟代理人亦於原審當庭自陳蘇品豪是房屋仲
    介人員，當初與被上訴人接洽者是蘇品豪，系爭房地之鑰匙
    及臺北縣汐止市○○街14巷2弄2號9樓、4號9 樓之房地權狀
    影本均係由其交付與蘇品豪，因同業間鑰匙會交來交去等語
    （見原審卷第56~57頁）。
  (三)被上訴人主張於系爭買賣交易過程，上訴人均未出面與被上
    訴人處理本件房地買賣事宜，96年8月15 日簽訂書面買賣契
    約時，亦已簽好名先行離去，反由蘇品豪在系爭買賣契約上
    見證人欄為簽署之事實，亦為上訴人所不爭執。上訴人雖辯
    稱：蘇品豪係見證人，並非代理人，苟其為代理人為何未載
    明於買賣契約云云。然查：上訴人本人既已於系爭買賣契約
    書簽名蓋章，自無需另由蘇品豪於其上代理簽約，故上訴人
    此項抗辯並不足採。
  (四)被上訴人於96年8月7日與蘇品豪簽立訂金收據，議定買賣價
    金825 萬元，與最終之買賣價格相符，再由系爭付款流程觀
    之，被上訴人於96 年8月15日簽約當日並未給付50萬元，該
    定金50萬係由訴外人蘇品豪分別於96 年8月7日、96年8月10
    日向被上訴人收取30萬、20萬元，並簽收於96年8月7日訂金
    收據，作為不動產買賣契約書第一期簽約金50萬之給付，嗣
    訴外人蘇品豪又分別於96年8月16日、96年8月31日向被上訴
    人收取45萬、30萬元，並簽收於96年8月7日訂金收據，以為
    不動產買賣契約書第二期付款75萬之給付，該第一期簽約款
    50萬元、第二期完稅款75萬元均由訴外人蘇品豪簽收，並由
    上訴人收訖無訛，可見實際履約過程均係由訴外人蘇品豪代
    上訴人簽收價款甚明。且上訴人於原審之訴訟代理人於原審
    亦稱：第一次簽約時，被上訴人沒帶錢，他說會交給蘇品豪
    ，所以我們才把價款支付明細表劃掉等語（見原審卷第82頁
    ），顯見訴外人蘇品豪亦有代賣方即上訴人收受買賣價金之
    權。故上訴人辯稱系爭買賣契約書後附之價金簽收欄均無賣
    方之簽收，被上訴人交付蘇品豪鉅額買賣價金，竟不要求於
    正式買賣契約書簽收，殊與常情不合云云，亦無足採。
  (五)96年9月21 日係訴外人蘇品豪會同被上訴人至銀行代償系爭
    房地之最高限額抵押貸款6,863,800 元，並由訴外人蘇品豪
    於96年10月20日將系爭房地點交於被上訴人，此情亦為上訴
    人所不爭。
  (六)再據證人蘇麗美到庭證述：「（問）當天看屋時，蘇品豪跟
    被上訴人談了什麼？（答）看完之後我們去喝咖啡，他跟我
    們說對面的惠陽公司就是他們的公司。還有談價錢。」「（
    問）你跟被上訴人看屋之後有無請蘇品豪提供代理上訴人賣
    屋的證明？（答）：有。（問）蘇品豪於何時何地提供了什
    麼證明？（答）在我做生意那裡，蘇品豪提供上訴人及蘇品
    豪的身分證影印本給被上訴人。」（見原審卷第78~79 頁）
    ，可證訴外人蘇品豪確係表明其代理上訴人售屋，並提供上
    訴人甲○○身分證正反面影本及房地權狀影本等資料予被上
    訴人，用以證明其有受上訴人委託。
  (七)由系爭買賣交易流程觀之，看屋、議價、收受定金、簽約、
    會同被上訴人代償銀行貸款、交屋，均係由訴外人蘇品豪出
    面處理，且訴外人蘇品豪亦持有系爭房地之鑰匙、上訴人之
    身分證正反面影本、系爭房地及2號9樓之權狀影本，上訴人
    於系爭交易過程自始未出面，簽約時亦由訴外人蘇品豪於見
    證人上簽署，上訴人訴訟代理人潘英成雖表示其才是上訴人
    賣屋所委任之代理人，然其在簽約時既然在場，何以未表明
    並於買賣契約書中明載？又上訴人亦自認確實有收到被上訴
    人主張已交付與訴外人蘇品豪買賣價金中之125 萬元，且已
    辦理移轉登記並委由訴外人蘇品豪點交房地與被上訴人。綜
    上，堪認訴外人蘇品豪應為上訴人代理人並有代收價金之權
    限。
六、被上訴人依據民法第179條規定請求上訴人返還溢收價款563
    ,800元，有無理由？
  (一)按無法律上之原因而受利益，致他人受損害者，應返還其利
    益，民法第179條定有明文。
  (二)被上訴人主張上訴人代理人蘇品豪已陸續代上訴人簽收被上
    訴人給付之價金共195 萬元，又因系爭房地設定最高限額抵
    押權，尚欠貸款6,863,800 元，如均由被上訴人代償，則被
    上訴人支付價款將達8,813,800元，超出買賣價金563,800元
    ，為此，被上訴人即要求上訴人應自行償還多出價金563,80
    0 元，惟因訴外人蘇品豪保證上訴人將於數日內償還前開款
    項， 請被上訴人先行代償系爭房地全部抵押貸款6,863,800
    元，以早日順利取得系爭房地所有權，被上訴人則因貸款已
    核撥，如不代償上訴人563,80 0元貸款債務，則無法順利塗
    銷系爭抵押權設定，為此，被上訴人遂同意先行代償該房地
    全部抵押貸款6,863,800 元。故本件被上訴人所付價款總計
    為8,813,800元，業已超出買賣總價款563,800元等語。上訴
    人則辯以其僅收到125萬元，加上被上訴人代償之6,863,800
    元，被上訴人並未溢付，而係尚有136,200 元價金未付等語
    。
  (三)經查：被上訴人主張上訴人代理人蘇品豪已陸續代上訴人簽
    收被上訴人給付之價金共195萬元，業據提出定金收據1件附
    卷可稽。雖上訴人否認該定金收據之真正。惟被上訴人已提
    出定金收據正本為證，而經本院以肉眼比對，其上蘇品豪歷
    次簽收之字跡均相符，且與上訴人不爭執真正之系爭買賣契
    約書上蘇品豪之簽名相符，自可認上開定金收據為真。故被
    上訴人主張除上訴人不爭執已收到之125 萬元外，依定金收
    據所載被上訴人另有於96 年9月14日交付70萬元予蘇品豪。
    又由系爭付款流程觀之，系爭買賣價金第1 次簽約款50萬元
    、第2 次完稅款75萬元，均由訴外人蘇品豪簽收，並由上訴
    人收訖無訛，已如前述，又依不動產買賣契約書第3條第3項
    約定：「第(三)次付款：乙方（即上訴人）同意於產權移轉完
    成日十五日內，由甲方（即被上訴人）向銀行辦理貸款柒佰
    萬元正，若所貸金額不足時，甲方應於撥款同時一次以現金
    補足，不得推拖，於辦理貸款期間甲方應開立同額本票一張
    提供乙方作為擔保。」，查本件被上訴人僅以系爭房地抵押
    申辦貸款630萬元（另563,800元係由上訴人以現金清償，共
    代償6,863,800 元，有原審卷第30頁存摺影本可稽，且為被
    上訴人所不爭執），此應為配合申辦抵押貸款之上訴人等所
    知悉，依上開契約第(三)次付款約定，不足700 萬元部分，被
    上訴人於辦理貸款期間理應開立本票提供上訴人作為擔保，
    然上訴人並未要求被上訴人依約開立本票為擔保，並即將系
    爭房地產權過戶並點交予被上訴人，可認被上訴人並無價金
    未付。上訴人雖於97 年12月9日言詞辯論意旨狀中主張被上
    訴人業於96年9月14日匯現金548,323元入上訴人之帳戶，有
    存摺可稽，加上其核貸之金額630 萬元，僅餘尾款13萬元云
    云，然該狀並未附其所稱之存摺，此項主張自不足採。又上
    訴人於系爭房地之原抵押貸款6,863,800 元亦均由被上訴人
    代償，總計被上訴人給付8,813,800元，逾買賣總價825萬元
    ，上訴人溢收買賣價金563,800 元，則被上訴人依據前開規
    定請求上訴人返還溢收買賣價款563,800元，為有理由。
七、被上訴人依據民法第354條、第359條、第348條、第353條、
    第226條規定請求上訴人給付坪差款195,000元，有無理由？
  (一)被上訴人主張其因不知上訴人同時有系爭房地及2號9樓建物
    2 棟，遂未細查蘇品豪提供核算坪數之所有權狀門牌號碼不
    符，直至其取得系爭房地之所有權狀，核算建物坪數103.50
    坪，始發現坪數較蘇品豪計算短少，建物部分坪數短少5.66
    坪，嗣經其向蘇品豪請求找補坪差，蘇品豪核算後同意折價
    退還坪差款195,000元等語，亦為上訴人所否認。
  (二)經查：由兩造不爭執為真正之買賣契約書觀之，第1 條約定
    「買賣不動產標示：如後詳載」，契約書末記載「不動產標
    示：詳如附件」，而附件即為系爭4號9樓房地之所有權狀。
    顯見兩造所合意買受之標的物為系爭4號9樓房地。查被上訴
    人看屋時所看之房屋即為系爭4號9樓房地，而簽約時亦附有
    系爭4號9樓房地之所有權狀影本以供其核算面積，其既同意
    以825 萬元購買系爭房地，自難認「實際坪數」與「買賣契
    約約定坪數」有何不符之處。則被上訴人依據上開規定請求
    上訴人給付坪差款195,000元，為無理由。
八、訴外人蘇品豪是否代理上訴人與被上訴人協議，同意退還被
    上訴人坪差款195,000元整？
    按當事人主張有利於己之事實者，就其事實有舉證之責任，
    民事訴訟法第277 條前段定有明文。本件被上訴人主張蘇品
    豪有代理上訴人與被上訴人協議，同意退還被上訴人坪差款
    195,000 元之事實，既為上訴人所否認，即應由被上訴人就
    此有利於己之事實負擔舉證責任。經查：被上訴人雖提出請
    款單1件為證（見原審卷第36 頁），然前開請款單僅載「請
    款事由：暫借款。金額：柒拾貳萬仟玖佰元。96.10.16※
    雙方協議退款壹拾玖萬伍仟元。共918,900 。」，無法看出
    是否與系爭買賣契約相關，且被上訴人復稱蘇品豪向其介紹
    木工裝潢，並代木工向被上訴人收取木工費用11萬元及裝潢
    保證金5 萬元等語，尤難認其上所載之「退款壹拾玖萬伍仟
    元」，即係退坪差款。至證人蘇麗美雖於原審到庭證稱：「
    因為2號與4 號的坪數不一樣，我們是看4號的坪數，蘇品豪
    說看只是形式而已，他會補給被上訴人不夠坪數的錢。」等
    語，惟證人蘇麗美並未再參與嗣後買賣契約之簽訂或議價，
    自不清楚兩造嗣後究竟有無退還坪差款之協議，故不能單憑
    其前開所言即遽認蘇品豪有代理上訴人與被上訴人協議，同
    意退還被上訴人坪差款195,000 元之事實。綜上，尚難認被
    上訴人此部分主張為真正。
九、被上訴人是否尚積欠買賣價金136,200 元未給付？如是，上
    訴人得否以該價金請求權主張抵銷？
    如前所述，被上訴人並未積欠買賣價金136,200 元未給付，
    上訴人自無從主張抵銷。
十、從而，被上訴人依據不當得利之法律關係請求上訴人返還溢
    收價金563,800 元、系爭門牌臺北縣汐止市○○街14巷2弄4
    號9樓建物漏水、壁癌之修復費用66,000元，96年9月、10月
    之管理費5,944元，共計635,744元及自起訴狀繕本送達翌日
    即97年2月24日起至清償日止按年息5％計算之利息，為有理
    由，應予准許。逾此部分之請求，即屬無據，應予駁回。原
    審就上開應准許部分判命上訴人給付，並駁回被上訴人其餘
    之請求經核並無違誤，兩造各就其敗訴部分上訴及附帶上訴
    ，指摘原判決不當，求予廢棄改判，為無理由，應駁回其等
    上訴及附帶上訴。
十一、本件為判決之基礎已臻明確，兩造其餘攻擊防禦方法核與
      本件判決不生影響，爰不予一一論述，附此敘明。
十二、據上論結，本件上訴及附帶上訴均為無理由，爰判決如主
      文。
中    華    民    國    97    年    12    月    23    日
                    民事第十七庭
                        審判長法  官  藍文祥
                              法  官  吳燁山
                              法  官  陳麗芬
正本係照原本作成。
不得上訴。
中    華    民    國    97    年    12    月    24    日
                              書記官  張永中


司法院資訊處製作；財團法人民間司法改革基金會備份。
